臺灣高等法院民事判決
108年度上字第1039號
上  訴  人  丁麗葉  
訴訟代理人  林銘龍律師
被上訴人    張焜熙  

訴訟代理人  魏憶龍律師
複代理人    何謹言律師
            黃乃芙律師
上列當事人間請求塗銷不動產所有權移轉登記事件，上訴人對於
中華民國108年7月16日臺灣新北地方法院107年度訴字第975號第
一審判決提起上訴，本院於民國109年3月24日言詞辯論終結，判
決如下：
    主      文
原判決廢棄。
被上訴人在第一審之訴駁回。
第一、二審訴訟費用均由被上訴人負擔。
    事實及理由
一、被上訴人主張：兩造原為夫妻關係〈自民國（下同）67年11
    月19日結婚起至102年8月22日經法院裁判離婚止〉，伊原為
    如附表所示房地（下稱系爭房地）共有人之一，應有部分為
    7分之1（下稱系爭應有部分），嗣伊於86年間出境至大陸地
    區迄至107年返回臺灣，始發現上訴人竟趁伊出境之際，於 
    87年3月12日以贈與為原因，於87年4月20日將系爭應有部分
    移轉登記至上訴人名下，然伊無贈與及移轉系爭應有部分予
    上訴人之意思，且辦理系爭應有部分移轉登記所附之所有權
    移轉登記契約書不是伊親自或授權出具，兩造間沒有移轉系
    爭應有部分之意思表示合致，物權行為不成立，伊仍為系爭
    房地之共有人，上訴人無法律上原因取得系爭應有部分之利
    益致伊受有損害，應予返還。爰依民法第767條第1項中段及
    民法第179條之規定，擇一請求上訴人將系爭房地於87年4月
    20日以贈與為原因所為之系爭應有部分移轉登記予以塗銷，
    並回復登記為伊所有之登記名義等語。原審為被上訴人勝訴
    判決，上訴人不服，提起上訴，被上訴人答辯聲明求為判決
    ：上訴駁回。
二、上訴人則以：被上訴人於83年間涉犯強姦罪，事後經刑事判
    決判處有期徒刑6年確定，為躲避刑責，倉促離開臺灣，且
    因系爭房地變現不易，家中尚有3名未成年子女需照顧，故
    口頭將系爭房地贈與伊，並於86年11月26日書立授權書（下
    稱系爭授權書），授權伊代為辦理系爭應有部分之移轉登記
    ，被上訴人旋於86年11月29日出境至大陸地區迄至106年底
    ，長達20年間從未返台，全賴伊擔負扶養未成年子女之重擔
    。系爭應有部分業已移轉予伊，被上訴人非系爭房地所有權
    人，自不得依民法第767條第1項中段主張權利，又被上訴人
    就系爭房地之應有部分既已於87年4 月20日辦理移轉登記，
    被上訴人遲至107年4月19日始提起本件訴訟，已罹於時效等
    語，資為抗辯。上訴聲明求為判決：㈠、原判決廢棄。㈡、被
    上訴人在第一審之訴駁回。
三、兩造不爭執之事實：
㈠、兩造原為夫妻關係（自67年11月19日結婚起至102年8月22日
    經法院裁判離婚止）。
㈡、被上訴人於86年11月26日簽署系爭授權書交予上訴人（見原
    審卷第105頁）。
㈢、被上訴人就系爭應有部分於87年4月20日以贈與為原因（原因
    發生日期87年3月12日）移轉登記予上訴人（見本院卷第91
    頁）。
㈣、系爭房地於86年以前即增建完成二、三樓部分，門牌號碼包
    括新北市00區00路000、000之0、000之0、000之0，共4戶(
    下各以號碼稱之)，被上訴人於86年間為系爭房地共有人之
    一，當時共有人約定被上訴人、訴外人張源典、乙○○、張泉
    成1人1戶分管使用，其中219之2號房屋為被上訴人分管使用
    ，且系爭應有部分移轉登記予上訴人後，系爭房地其他共有
    人同意上訴人及兩造之3名子女繼續居住使用219之2號房屋
    至今（見本院卷第217頁、第315至316頁）。
㈤、被上訴人就系爭應有部分之所有權狀及印鑑章，於86年11月2
    9日以前，由被上訴人保管，之後均置於219之2號房屋中，
    未攜至大陸地區（見本院卷第315頁）。
㈥、被上訴人於大陸地區期間，兩造之3名未成年子女主要由上訴
    人扶養（見本院卷第316頁）。
㈦、被上訴人於86年11月29日出境臺灣後，兩造之子張倫鐘以被
    上訴人失蹤已逾7年為由向臺灣桃園地方法院（下稱桃園地
    院）聲請死亡宣告，經該院於104年11月9日以103年度亡字
    第62號民事裁定宣告被上訴人於93年11月29日下午12時死亡
    並確定。
㈧、被上訴人與張倫鐘先後向桃園地院聲請撤銷死亡宣告，經該
    院以106年度亡字第30、34號民事裁定宣告被上訴人於93年 
    11月29日下午12時死亡之103年度亡字第62號民事裁定應予
    撤銷並確定。
四、被上訴人主張兩造間無贈與及移轉被上訴人就系爭應有部分
    予上訴人之意思表示合致，物權行為不成立，伊仍為系爭房
    地之共有人，依民法第767條第1項中段及民法第179條之規
    定，請求上訴人將上開移轉登記予以塗銷，並回復登記為伊
    所有乙情，為上訴人所否認並以前詞置辯，茲查：
㈠、上訴人主張兩造間之物權意思表示未合致，伊仍為系爭應有
    部分之所有權人，有無理由？
　⒈按物權行為，係由物權意思表示與外部變動象徵（交付或登
    記）相互結合而成之法律行為，以物權的得喪變更為直接內
    容。且按民法第758條第1項規定：不動產物權，依法律行為
    而取得、設定、喪失及變更者，非經登記，不生效力，即採
    登記要件主義，凡未經登記於主管機關所設登記簿冊者，不
    生不動產物權得喪變更之效力。次按物權行為有獨立性及無
    因性，不因無為其原因之債權行為，或為其原因之債權行為
    係無效而失效。
　⒉經查，被上訴人於86年11月26日簽署系爭授權書交予上訴人
    ，將有關「系爭應有部分之過戶等一切事務之委任代理」事
    項均授權予上訴人，有系爭授權書在卷可稽（見原審卷第10
    5頁），足見被上訴人以系爭授權書授與上訴人辦理系爭應
    有部分之過戶事宜之權限，且未限定受移轉之對象及移轉之
    原因，是被上訴人將系爭應有部分於87年4月間以贈與為原
    因，移轉登記至上訴人名下，尚非悖於系爭授權書文義之授
    權範圍。且查，被上訴人因83年5月間涉犯強姦罪而遭檢察
    官起訴，迭經一審、二審法院判決及最高法院判決發回更審
    ，嗣由本院於85年7月1日以85年度上更(一)字第108號刑事
    判決被上訴人成立強姦罪，並判處有期徒刑6年，被上訴人
    不服上訴，經最高法院於86年7月25日判決駁回其上訴確定
    ，此有該等判決書及被上訴人前案紀錄表在卷可稽（見原審
    卷第91至103頁、本院卷第359至360頁及個人資料卷），該
    裁判執行前，被上訴人於86年11月29日出境至大陸地區未歸
    ，於87年1月17日遭臺灣新北地方檢察署發佈通緝，該刑事
    裁判之行刑權於105年4月25日消滅，被上訴人迄106年底至1
    07年期間始返回臺灣一情，有臺灣新北地方檢察署108年12
    月21日函文在卷可稽（見本院卷第231頁），堪認上訴人抗
    辯：被上訴人得知上開裁判於86年7月25日判決確定後，因
    隨時有接獲檢察署執行通知及入獄執行之可能，乃於同年11
    月底潛逃至大陸地區，長達20年之久未入境臺灣等語，應屬
    可採。又依94年間修正前刑法第84條規定，3年以上10年未
    滿有期徒刑之行刑權時效為15年，被上訴人既係規避刑責而
    出境，當明知其至少有15年無法再入境台灣，不可能分擔照
    顧當時尚年幼之3名子女(分別於69年、70年、73年出生)及
    其父母親之責。又兩造於67年11月19日結婚，共同居住於21
    9之2號房屋，並育有3名子女，被上訴人因逃避刑責，15年
    以上不得返家，家庭照顧之責全由上訴人一人承擔，被上訴
    人安排將系爭應有部分移轉至上訴人名下，讓上訴人與未成
    年子女得以繼續居住使用219之2號房屋，免於流離失所，合
    於情理。況且，被上訴人自86年底前往大陸地區後，長達20
    年之久未返回臺灣，兩造子女確實均由上訴人撫養及照顧，
    為兩造所不爭執之事實（見本院卷第316頁），且被上訴人
    母親過世前，係由上訴人與被上訴人之兄弟輪流照顧一情，
    亦據證人甲○○證述明確可證（見本院卷第244頁）。是上訴
    人抗辯被上訴人承諾將系爭應有部分移轉登記予上訴人，並
    出具系爭授權書，委由上訴人全權處理過戶事宜等語，非不
    可信。
　⒊再參，證人即兩造子女甲○○具結證稱：86年12月時我就讀高
    中，我父親（即被上訴人，下同）在86年底去大陸，當時我
    不知道父親去大陸的原因是因為欠錢及性侵害刑事案件，是
    過了二、三年後才陸續得知。我父親去大陸後的第一個農曆
    過年(即87年間)，我跟我媽媽（即上訴人，下同）及弟弟搭
    飛機去香港找過父親一次，父親到機場接我們再一起坐車去
    旅館，主要都待在房間。房間很小，有兩張床，我跟弟弟一
    張床，我爸媽一張床。我父親在房間裡跟母親講話，先講剛
    到大陸的狀況，遭計程車欺騙，載去商店買東西，叫我們要
    小心，不要在大陸被騙，還有閒聊他在大陸的狀況，後來跟
    我媽媽說叫我媽媽不用擔心房子的事，他會請代書過戶好，
    他在大陸發展會很好，因為房間很小，所以我們都聽得到。
    印象中我媽媽有跟我爸爸說到『沒有錢，還有跟很多人借錢』
    ，於是我爸爸跟我媽媽說『不用擔心房子的事』、『會請代書
    過戶好』，我當時聽起來房子就是要過戶給我媽媽。因為我
    父親叫我母親要好好照顧我們小孩，還有我的奶奶等語（見
    本院卷第240至242頁），可證被上訴人於87年間再次表示要
    將系爭應有部分過戶予上訴人，足資佐證兩造對於被上訴人
    所有系爭應有部分移轉登記予上訴人之物權行為，確實互為
    意思表示合致。至於被上訴人抗辯甲○○之證述不實云云，然
    甲○○上開證述與前開刑事判決、被上訴人遭通緝之事實及系
    爭授權書內容等綜合認定之事實無悖，被上訴人空言指摘甲
    ○○證言偏頗而不可信云云，洵非可採。
　⒋被上訴人固主張系爭授權書上未記載所有權移轉登記之對象
    為上訴人，伊出具系爭授權書係委由上訴人移轉登記予第三
    人，且伊未委託代書辦理移轉登記予上訴人云云，然被上訴
    人自始至終未能說明上開所謂第三人究為何人。又被上訴人
    潛逃期間，其所有系爭應有部分之所有權狀及印鑑章，放置
    219之2號房屋內，被上訴人既以書面授權上訴人處理過戶事
    宜，則即令由上訴人委託代書辦理移轉所有權手續，當無違
    上開授權書意旨。是被上訴人主張委無可取。
　⒌綜上所陳，兩造對於將被上訴人名下系爭應有部分移轉登記
    予上訴人之物權行為，互為意思表示合致，且辦理登記完成
    ，該物權行為成立生效，上訴人自87年4月20日起取得系爭
    應有部分，被上訴人即不再是系爭房屋之共有人。
㈡、至於兩造間就系爭應有部分之移轉登記物權行為之原因關係
    ，究竟為贈與抑或其他法律關係，均不影響該物權行為之效
    力，併予敘明。準此，被上訴人依民法第767條中段、第179
    條規定，請求上訴人將該移轉登記予以塗銷，並回復登記為
    被上訴人所有之登記名義，為無理由，不應准許。
五、綜上所述，被上訴人依民法第179條、第767條第1項中段規
    定，請求上訴人應將系爭應有部分於87年4月20日以贈與為
    原因所為之移轉登記予以塗銷，並回復為被上訴人所有之登
    記名義，為無理由，不應准許。原審為上訴人敗訴之判決，
    自有未洽。上訴意旨指摘原判決不當，求予廢棄改判，為有
    理由。自應由本院廢棄改判如主文第二項所示。
六、本件事證已臻明確，兩造其餘之攻擊或防禦方法及所用之證
    據，經本院斟酌後，認為均不足以影響本判決之結果，爰不
    逐一論列，併此敘明。
七、據上論結，本件上訴為有理由，依民事訴訟法第450條、第 
    78條，判決如主文。
中　　華　　民　　國　　109 　年　　4 　　月　　7 　　日
                    民事第二十一庭
                        審判長法  官  翁昭蓉
                              法  官  鍾素鳳
                              法  官  羅惠雯
正本係照原本作成。
如不服本判決，應於收受送達後20日內向本院提出上訴書狀，其
未表明上訴理由者，應於提出上訴後20日內向本院補提理由書狀
（均須按他造當事人之人數附繕本）上訴時應提出委任律師或具
有律師資格之人之委任狀；委任有律師資格者，另應附具律師資
格證書及釋明委任人與受任人有民事訴訟法第466 條之1第1項但
書或第2項（詳附註）所定關係之釋明文書影本。如委任律師提
起上訴者，應一併繳納上訴審裁判費。
中　　華　　民　　國　　109 　年　　4 　　月　　7 　　日
    　　　　　　　　　　　　　書記官  洪秋帆
附註：
民事訴訟法第466條之1（第1項、第2項）：
對於第二審判決上訴，上訴人應委任律師為訴訟代理人。但上訴
人或其法定代理人具有律師資格者，不在此限。
上訴人之配偶、三親等內之血親、二親等內之姻親，或上訴人為
法人、中央或地方機關時，其所屬專任人員具有律師資格並經法
院認為適當者，亦得為第三審訴訟代理人。
　　　　































































　　　　　　　　　　
附表：
土地標示               土     地      坐      落      備註  編號 縣  市 鄉鎮市區   段 小段 地號   1 新北市 中和區 南工段（重測前為漳和段） （重測前為枋寮小段） 762 被上訴人原登記之應有部分為7 分之1  2 新北市 中和區 南工段（重測前為漳和段） （重測前為枋寮小段） 763 被上訴人原登記之應有部分為7 分之1  

建物標示        編號 建號 基地坐落  建物門牌 建築式樣主要建築材料及房屋層數  建物面積（平方公尺）  備註 1 1290（重測前為漳和段枋寮小段225建號） 新北市○○區○○段000○000地號 新北市○○區○○路000號（包括同路219、219之1、219之2、219之3，共4戶門牌號碼） 加強磚造1層 一層面積 騎樓面積 被上訴人原登記之應有部分為7 分之1      84平方公尺 12平方公尺